【裁判字號】    91,上訴,981
【裁判日期】    900913
【裁判案由】    殺人
【裁判全文】
臺灣高等法院刑事判決                            九十一年度上訴字第九八一號
    上  訴  人  臺灣臺北地方法院檢察署檢察官
    上  訴  人
    即  被  告  乙○○
    指定辯護人  本院甲○辯護人
右上訴人因被告殺人案件，不服臺灣臺北地方法院九十年度重訴字第一七號，中華民
國九十一年三月十四日第一審判決（起訴案號：臺灣臺北地方法院檢察署九十年度偵
字第二○八五二號）提起上訴，本院判決如左：
    主  文
原判決撤銷。
乙○○殺人，處有期徒刑拾年。扣案之水果尖刀壹把，沒收。
    事  實
一、乙○○前於民國（下同）八十三年十二月、八十五年三月、同年十二月及八十六
    年四月間，因強盜、竊盜、強盜及偽造文書等案件，經本院、台灣台南地方法院
    、本院台中分院及台灣台南地方法院，先後判處有期徒刑三年六月、四月、三年
    六月及八月，經接續合併執行至八十九年十一月八日假釋出獄（刑期至九十三年
    六月二十日始期滿），假釋中，猶不知悔改，復因與劉柏萍之同居人己○○間有
    金錢糾葛，而與劉柏萍發生言語衝突，因而對劉柏萍懷恨不滿，乃於九十年十月
    十八日晚間約八時許，攜其預先於同日下午四、五時許，在台北市○○街某家商
    店以新台幣（下同）七百元購得長二十八公分（刀刃十五公分、刀柄十三公分）
    之水果尖刀一把，藏放在身後右腰際，至同市○○○路三十六號七樓之六十五室
    ，欲找劉柏萍理論並借錢，進入後，見己○○亦在家，乃先向己○○借錢二萬元
    ，結果未借得，轉向正在房間與戊○○等人打麻將之劉柏萍商借，劉柏萍最初表
    示無錢可借，後來更表示有錢也不願出借，乙○○認劉柏萍欺人太甚，盛怒之餘
    ，乃萌生殺意，時約當日晚間八時二十分許，旋取出其藏放在右腰際之水果尖刀
    ，往劉柏萍左後腰腎部用力刺殺一刀，深入左腎臟及腹主動脈，劉柏萍大叫一聲
    ，倒在地上，乙○○見狀，立刻奪門而逃，嗣經辛○陪同坐電梯至樓下，適遇因
    台北市政府警察局勤務中心通報有民眾報案該址有發生兇殺案而前往現場瞭解尚
    不知乙○○殺人之台北市政府警察局萬華分局武昌街派出所員警壬○○等人，乃
    於該到場之員警知悉發生殺人案件及其為行為人之前，向該有偵查犯罪職權之員
    警壬○○表示其為殺人犯而自首，並扣得其作案用之水果尖刀一把。而劉柏萍因
    遭乙○○持前開利刃朝左腰腎部猛刺，深入左腎臟及腹主動脈，致左腎撕裂傷、
    降主動脈剝離、大量內出血，經己○○等人緊急送醫急救，延至同年月二十日凌
    晨零時許，仍急救無效宣告死亡。
二、案經被害人之女庚○○告訴暨台北市政府警察局萬華分局報請臺灣臺北地方法院
    檢察署檢察官相驗後偵查起訴。
    理  由
一、訊據上訴人即被告乙○○對其於右揭時地以當日預先購得之水果尖刀利刃刺入劉
    柏萍之左後腰腎部一刀，深入左腎臟及腹主動脈，經人送醫急救無效後死亡等情
    ，坦承不諱，但矢口否認有何殺人之故意，辯稱：當時係因被害人劉柏萍說有錢
    也不借，講話很衝，臉色很難看，又說伊在威脅她，伊一時失去理智，才刺她一
    刀，只是想教訓她，並沒有要殺死她的意思，伊所犯僅係傷害致死，並非故意殺
    人等語。
二、惟查：
  (一)被告確有於右揭時間，攜帶水果尖刀一把，藏放在身後右腰際，至被害人劉柏萍
    住處，向己○○、劉柏萍借錢後，因遭被害人劉柏萍嚴詞拒絕，盛怒之餘，乃取
    出預藏之水果尖刀從當時坐在椅子打麻將之被害人劉柏萍背後左後腰腎部刺殺一
    刀，劉柏萍隨即大叫一聲，倒在地上之事實，非但業據被告先後於偵審中坦承不
    諱外，並經當時在場之目擊證人己○○、都惠萍、蘇泰峰、戊○○分別於警訊、
    原審及本院審理時證述屬實，復有被告行兇位置圖一紙附卷（見本院(一)卷第六八
    頁），及其行兇所用之水果尖刀一把扣案可證。而扣案之水果尖刀（兇刀），其
    刀刃長十五公分、刀柄長十三公分，共長二十八公分，亦據原審及本院分別當庭
    勘驗明確，並有該兇刀影印紙一張在卷可稽（見原審卷第一五○頁、第一五一頁
    、本院九十一年八月三十日筆錄）；又劉柏萍確因被告利刃刺入左後腰腎部一刀
    ，致左腎撕裂傷、降主動脈剝離、大量內出血，經緊急送醫急救，仍於同年月二
    十日凌晨零時許，因左腰部穿刺傷傷及左腎及腹主動脈，急救無效宣告死亡等情
    ，不惟有國立台灣大學醫學院附設醫院出具之住院診斷證明書在卷可稽（見偵查
    卷第十九頁），並經台灣台北地方法院檢察署檢察官督同法醫師相驗、解剖屬實
    ，製有勘驗筆錄、驗斷書、相驗屍體證明書、照片二十張、及法務部法醫研究所
    （九○）法醫所醫鑑字第一三九七號鑑定書附卷可憑（見相驗卷第十七之一頁、
    第二十頁、第二十一頁、第二十三頁、第二十四頁至第二十八頁、第二十九之三
    頁至第二十九之十二頁、原審卷第八二至九十頁），堪認劉柏萍之死亡即係被告
    以利刃刺入左後腰腎部一刀所造成。
  (二)扣案之兇刀，係被告當日新購之水果尖刀，其刀刃長十五公分、刀柄長十三公分
    ，銳利無比，若以該水果尖刀利刃刺入人體後腰腎部位，將因傷及腎臟、動脈等
    重要器官，流血不止而發生死亡之結果，乃屬眾所週知之事，且參諸被告於原審
    審理時坦承：「．．知道流血過多也會死．．」、「（以前打仗）有用刺刀捅（
    誤載為桶，下同）死過人，大部分都是捅肚子部位」（見原審卷第二三頁）、「
    我沒有跟警察說我教訓人，是說我殺人了，要去警察局自首」等語（見原審卷第
    一六七頁），足徵被告對其以扣案水果尖刀之利刃刺入劉柏萍之左後腰腎部，將
    發生死亡之結果，應屬其所明知。再參酌證人丁○○於本院證稱：「九十年九月
    中旬在台北市○○街一家洗衣店門口碰到被告，：：當時他告訴我說己○○欠他
    錢，又講到說他對劉柏萍言語頂撞他，他很不滿意，他說他決定要對付劉柏萍，
    ：：」（見本院(一)卷第六十頁）；證人癸○證稱：「在案發前一個月他在西寧南
    路獅子林大樓六樓之三十九號打麻將的時候，前後大概四次我進去他在打麻將他
    轉頭跟我說，他要準備汽油彈跟硫酸要把劉柏萍幹掉，因為他懷恨劉柏萍：：因
    為被告之前帶己○○到賭場輸很多錢，所以劉柏萍不願意他們交往，被告就懷恨
    。」（見本院卷(一)第八五頁），以及被告本人於偵審中供述：「因之前雙方有借
    貸關係發生三次不愉快（翻臉），感覺對方有時坑我，便買了一把刀子，準備去
    找劉柏萍理論」（見偵查卷第七頁），「我感覺他夫妻二人騙我，我在他們半逼
    半哄情形之下，我輸了六十萬元，被害人他夫妻二人是開賭場的，我去找他們借
    錢，：：我先跟己○○借錢，己○○說他的房租三個月沒有繳，兒子結婚禮沒有
    送，講這個話時候沒有衝突，他太太劉柏萍在房間打麻將，我向她借二萬元，她
    說沒有錢，口氣很不好，我認為他們是騙我，而且她還說有錢也不借給我：：」
    、「：：進門後我就跟己○○要錢，只是說得比較好聽是借錢二萬元，己○○雖
    然沒有說要借我，但他說話的語氣很好，所以我沒有要殺他，之後我就轉向劉柏
    萍借，說要借二萬元繳房租，劉柏萍說我哪裡的錢借給你，說得很不好聽，我想
    他們抽頭說二萬元都沒有嗎，他說他有錢也不借給我，臉色很難看，講話很衝，
    我說做人不要這樣，兩萬元可以買一條命，我今天下午想去跳海，他說你威脅我
    ，我一聽這句話就氣憤得不得了，就拿出刀朝他的腰部刺：：」、「上次幾個流
    氓打我，我下定決心如果他們再打我我就要跟他們拚命，買刀時根本沒有殺死者
    的意思，是後來跟他借錢他態度不好我才起意。」（見原審卷第五四至五五頁、
    一六０至一六二頁）、「：：我是有跟他（指丁○○）碰面沒有錯，我問他有無
    去己○○那邊打麻將，他說沒有，他就問我，我就說我和他們翻臉了，他們欠錢
    不還，他們還翻臉罵人，我是說那天我心情不好就買汽油大家同歸於盡，：：」
    （見本院卷(一)第六六頁）等語，俱見被告原先對被害人劉柏萍早已懷恨不滿，當
    日購藏水果尖刀前往被害人住處，乃係欲找被害人理論並借錢，嗣向被害人借錢
    ，卻遭被害人拒絕，甚至表示即使有錢亦不願出借，認為被害人欺伊太甚，盛怒
    之餘，乃萌生殺機，持銳利且刃長十五公分之水果尖刀由背後朝被害人左腰腎部
    要害，用力猛刺一刀，深入左腎，致左腎撕裂傷，還傷及腹主動脈（即深約左腰
    部皮下至少十公分，見原審卷第一九三頁法務部法醫研究所九十一年三月二十二
    日鑑定研判意見函），足見被告用力甚猛，殺意甚堅，顯然對被害人將發生死亡
    之結果明知並有意使其發生，其有直接之殺人故意，至為灼然。被告所辯：其僅
    欲教訓被害人，並無殺人之故意云云，即無可採。
  (三)另刑法上所謂當場激於義慎而傷害人，係指被害人之行為違反正義，在客觀上足
    以激起一般人無可容忍之慎怒，而當場實施傷害者而言（最高法院二十四年上字
    第二二四六號判例參照）。本件被告乃係因與被害人之同居人己○○間有金錢糾
    葛，而與被害人發生言語衝突，因而早對被害人懷恨不滿，及當日借錢時，被害
    人先則表示無錢可借，進而表示即使有錢也不出借，認被害人欺人太甚，盛怒之
    餘，而萌生殺意，依此，被害人僅在被告要求借錢時，最初表示無錢可借，進而
    表示即使有錢也不出借，尚難認被害人之行為有違反正義（蓋被害人願不願借錢
    給被告，要屬其個人之權利），而在客觀上足以引起一般人無可容忍之憤怒，是
    被告在原審及本院調查期日另辯稱：伊係激於義憤而持刀刺向被害人云云，亦不
    足採。
三、核被告所為，係犯刑法第二百七十一條第一項之殺人罪。又按刑法第六十二條之
    所謂發覺，係指有偵查犯罪職權之公務員已知悉犯罪事實與犯罪之人而言（最高
    法院七十五年台上字第一六三四號判例參照），是所謂未發覺之罪，乃指犯罪偵
    查機關，尚不知有犯罪之事實發生，或雖知有犯罪事實，但不知犯罪者均屬之。
    本件被告於七樓被害人住處犯罪後，坐電梯至樓下，適遇因台北市政府警察局勤
    務中心通報有殺人案件而前往現場瞭解尚不知犯罪嫌疑人為何人之台北市政府警
    察局萬華分局武昌街派出所員警壬○○，即於有偵查犯罪職權之公務員知悉被告
    為犯罪人之前，向員警壬○○表示其為殺人犯而自首等情，業據證人己○○於原
    審證稱：「（在案發後，你有無打電話報警？）有，我親自打的，我報案的內容
    是殺人，我沒有說是誰殺的，我打一一０，說這裡殺人了，：：」（見原審卷第
    七一頁），及當時陪同被告一起下樓之證人辛○到庭證述：被告在七樓向我說他
    殺人了，要我陪他帶他去自首，我們二人一起坐電梯到樓下，走出電梯就碰到警
    察，我跟警察說這就是殺人犯，被告自己也說他是殺人犯（見原審九十一年一月
    十日及本院(二)卷同年八月六日筆錄），以及證人壬○○先後於原審及本審結稱：
    當天是我和保一支援同事丙○○二人在巡邏接獲無線電呼叫說那邊有兇殺案，最
    先趕到現場樓下，到達後我們二人先坐電梯上七樓，再到案發現場，當時案發現
    場已經鎖了，旁邊鄰居說傷者已經送醫，然後我們二人再坐電梯下樓，我看到電
    梯門口附近都有血，就用無線電通知備差的人拿刑案封鎖帶來，不久，就看到被
    告和另外一人走出來，被告即告訴我說他殺人要到派出所自首，我當時看到被告
    模樣，還沒來得及感覺被告是否是兇手，被告就自己先說，當時丙○○在旁維持
    秩序，被告是向我說的，在此之前，我們不知嫌犯是誰等語明確（見原審九十一
    年一月二十四日及本院(二)卷同年七月二日、同年八月六日筆錄），並有台北市政
    府警察局九十一年五月三十一日北市警勤字第○九一三六二八八六○○號函覆本
    院稱：「經本局調閱受理該案紀錄單並調聽報案錄音帶得知，第一通報案係由一
    一九通報（紀錄單編號000000000），第二通報案劉先生報案稱有人持
    刀起衝突（紀錄單編號000000000），兩通電話均未提及本案是兇殺案
    ，亦未說明嫌犯姓名」等語無訛（見本院(一)卷第一四五頁）。足徵被告當時係於
    有偵查犯罪職權之公務員尚未知悉其為犯罪人之前，自己向該管公務員承認殺人
    犯罪，而接受裁判，要屬自首，應依刑法第六十二條前段規定，減輕其刑。證人
    即當日與壬○○同時趕到現場之保一支援警員丙○○於本院九十一年七月十六日
    之證述與證人壬○○前揭證言，雖不一致，惟其嗣於同年八月六日與壬○○同時
    出庭時，經壬○○重述後，已更正其前述，表示其前次證詞記憶有誤，認應以壬○○之證言為正確，則其九十一年七月十六日之證言，顯有瑕疵，尚難作為被告
    不利之認定；另證人劉明美、劉瑛瑛雖於本院證稱：伊等去附近統一超商買東西
    ，回來要上樓時看到被告坐在一樓電梯轉角處地上，旁邊圍了一群人，後就看到
    兩個警察來，問是否發生命案，伊等就指著被告，告訴警察說殺人的坐在那邊地
    上等語，惟證人劉明美亦表示看見該二位警察是用走過來，應該不是壬○○，且
    時間太久已不記得，證人劉瑛瑛則表示當時並未注意那兩個警察長得什麼模樣（
    見本院卷(一)第二三０至二三二頁、本院(二)卷第六二頁），且參諸證人丙○○於本
    院九十一年八月六日證稱：「我們（指與壬○○二人）到達時沒有看到被告坐在
    那邊，是我們上樓下來後，不久，看到被告與另外一個人下來，之後被告坐在地
    上後，才有人指說他（即被告）是殺人犯」（見本院(二)卷第一四六頁），及證人
    辛○於本院證稱：伊陪被告坐電梯下樓，一出電梯即看到警察（指壬○○與丙○○），警察後來就叫他坐在電梯附近轉角處休息（見本院(二)卷第一四一頁），以
    及證人壬○○證稱：被告向伊說伊殺人後，伊就把他手上的刀子拿下來，之後說
    他人不舒服，伊就扶他坐在電梯出來轉角處休息，之後大概沒十分鐘，有兩個備
    差的員警先後到達各等語（見本院(二)卷第四一頁），足見證人劉明美、劉瑛瑛二
    人上開所供看到之「兩個警察」，應係指後來才到現場之兩位備差員警，而非最
    先趕到現場之警員壬○○與丙○○二人甚明，故其等上開證言亦難作為被告不利
    之證據。另告訴人雖以台北市政府警察局萬華分局刑事案件報告書之「違規事實
    」欄記載：「：經民眾報警前往（2）時地，當場查獲右嫌，右嫌並當場坦承其
    犯行不諱：」，以及台北市政府警察局萬華分局刑事案件移送書之「犯罪事實」
    欄亦記載：「：：案經本分局員警據報前往，於右記拘捕時、地，當場查獲犯嫌
    乙○○，：：訊據犯嫌坦承上情不諱：：」等情，主張警員壬○○之證言不實，
    及被告應非自首云云，惟查，本件案發後，經民眾報案，最先到達之員警係壬○○、丙○○二人，已如前述，則被告當時是否自首，自應以該兩位最先實際前往
    現場處理之員警所供為準，至上開刑事案件報告書及移送書，乃係事後其他承辦
    人就被告及其他關係人之警訊筆錄資料，加以概略記載，至於是否自首，並未加
    以深究，故尚難據此反推論警員壬○○之證言不實而認被告並非自首。
四、原審據而論科，固非無見，惟查，本件被告係基於刑法第十三條第一項之確定故
    意（即直接故意），殺害被害人劉柏萍，詳如前述，乃原審竟認定被告係基於刑
    法第十三條第二項之不確定故意（即間接故意），殺害被害人劉柏萍，自有違誤
    ；又被告當天攜帶新購之水果刀前往現場，原先係因之前其與被害人劉柏萍之同
    居人己○○間有金錢糾葛，而與劉柏萍發生言語衝突，因而早對劉柏萍懷恨不滿
    ，嗣於案發當日欲找劉柏萍理論並借錢，借錢時，劉柏萍不但加以拒絕，後來更
    表示有錢也不願出借，被告乃認劉柏萍欺人太甚，盛怒之餘，始頓萌殺意，並非
    自始即預謀殺人，已如前述，再被告刺殺劉柏萍一刀後，欲自房間逃出屋外，突
    遭己○○阻擋，乃另行起意，基於傷害之犯意，復持刀傷害己○○，其先後所犯
    殺人及傷害二罪，犯意各別，罪名互殊，顯無實質上或裁判上一罪之關係，原審
    因而未併予審理，自無不當。被告上訴，否認有殺人故意，及公訴人上訴，認被
    告係預謀殺人，且尚連續基於殺人故意，砍殺被害人己○○，為連續犯，或縱認
    被告持刀揮殺己○○非基於殺人犯意，然在如此短暫之下，連傷二人，一死一傷
    ，顯有實質上或裁判上一罪之關係，原審未併予審理，顯有未當云云，雖均為無
    理由（詳如後面五、所述），但原判決既有可議，自應由本院將原判決撤銷改判
    ，爰審酌被告曾因案先後判處有期徒刑三年六月、四月、三年六月及八月，嗣合
    併執行至八十九年十一月八日假釋出獄，尚在假釋中，素行不良，復因與被害人
    之同居人之金錢糾紛與被害人發生言語衝突，持刀欲找被害人理論並借錢，嗣向
    被害人借錢遭拒，即萌殺機，造成被害人喪失生命，及其家屬無可回復之心靈傷
    痛，惡性重大，及其犯罪後尚有悔悟之心向前往處理之警員自首，且已年近八十
    ，與迄未與被害人家屬成立和解等一切情狀，仍按原判決量處如主文所示之刑，
    以示懲戒。扣案之水果尖刀一把，係被告供犯罪所用，且屬其所有，依法併宣告
    沒收。
五、台灣台北地方法院檢察署九十一年度偵字五六七一號之移送併辦意旨，略以：被
    告乙○○刺殺劉柏萍一刀後，意猶未盡復持刀刺殺己○○，幸經己○○適時阻擋
    ，致未得逞，因認被告此部分行為，又涉犯殺人未遂罪嫌云云。惟訊之被告乙○○堅決否認有殺害己○○之故意，辯稱：伊當天是想去找己○○借二萬元，己○○口氣很好，所以沒有辦法跟他翻臉、伊殺了劉柏萍後欲去自首，因己○○站門
    口阻擋，伊出示刀要他不要阻止，並無殺己○○之意，否則，伊可拿刀刺他胸部
    等語。經查，被害人己○○雖於本院指稱：被告於刺殺劉柏萍後，轉向伊胸部刺
    過來，刺了七、八刀，伊躲三刀，用手去擋了兩刀，又用電鍋又擋了三刀，直到
    跌坐在（客廳）旁邊的的床鋪上，被告始跑出去了云云，然其於第一次警訊時僅
    證稱「當時我上前搶刀時，被對方刺到左手中指：：」（見偵字第二０八五二號
    卷第十二頁），且觀之前揭被告乙○○與己○○共同友人即證人丁○○、癸○之
    證述，顯見被告乙○○並無對己○○不利之意思；再參以本院訊據證人戊○○稱
    ：「他（指己○○）當時站在從客廳進到打麻將的地方」、「他拿刀在揮的意思
    就是警告我們不要靠近，後來他就跑到客廳，我就跟著出去，當時我就看到己○○拿電鍋在擋他」，及證人蘇泰峰：「當時己○○站在我們打麻將房間通往客廳
    的門口，我看到被告刺一刀我就拿茶几擋過去，後來己○○退到客廳，被告也衝
    出去客廳，我跑到客廳時我看到己○○拿鍋子擋被告，後來被告就衝出去了，所
    以我只有看到被告刺一刀，在門外走廊我還看到被告一直揮刀」等語（見本院(一)
    卷第六三頁、第八七頁），並有己○○繪製之現場圖附卷可參（見本院(一)卷六八
    頁），足證被告乙○○係在刺殺劉柏萍後欲逃離現場，因己○○站在通往客廳之
    門口，上前搶刀，被告恐遭己○○阻擋無法逃離，而揮刀刺到己○○一刀，顯然
    其意乃在傷害己○○而排除其阻擋，應無殺害己○○之意甚明，否則，依卷內證
    據資料顯示，己○○所受之傷勢豈可能僅為左手中指撕裂傷而已；又依被害人己○○上開於本院所稱，其退至客廳處，跌坐在客廳旁邊之床鋪上時，被告即跑出
    去，則被告當時果有致己○○於死之犯意，其見己○○跌坐床上之大好機會，此
    時己○○僅左手中指撕裂傷，其豈可能未繼續持刀再對己○○揮刺行兇之理，是
    被告此部份犯行，應係犯刑法第二百七十七條第一項之傷害罪，併辦意旨認被告
    係犯殺人罪，容有誤會，又被告之所以傷害己○○，如前所述，乃係在刺殺劉柏
    萍後欲逃離，因己○○站在通往客廳之門口，上前搶刀，其恐遭己○○阻擋無法
    逃離，而揮刀刺到己○○一刀，顯係其於犯前開殺人罪後，另行起意而犯之，是
    被告此部分犯行與本件前開論罪犯行，尚無實質上一罪或連續犯之裁判上一罪關
    係，本院無從併辦，自應退回移送併辦之檢察官另行處理。
據上論斷，應依刑事訴訟法第三百六十九條第一項前段、第三百六十四條、第二百九
十九條第一項前段、刑法第二百七十一條第一項、第六十二條前段、第三十八條第一
項第二款，判決如主文。
本案經檢察官田炳麟到庭執行職務。
中      華      民      國    九十      年      九      月     十三     日
                              臺灣高等法院刑事第十二庭
                                  審判長法  官  劉  景  星
                                        法  官  陳  志  洋
                                        法  官  陳  博  志
右正本證明與原本無異。
如不服本判決應於收受送達後十日內向本院提出上訴書狀，其未敘述上訴之理由者並
得於提起上訴後十日內向本院補提理由書（均須按他造當事人之人數附繕本）。
                                        書記官  吳  鎮  鑫
中      華      民      國    九十一    年      九      月      十三    日
附錄：本案論罪科刑法條全文
刑法第二百七十一條
殺人者，處死刑、無期徒刑或十年以上有徒刑。
前項之未遂犯罰之。
預備犯第一項之罪者，處二年以下有期徒刑。


司法院資訊處製作；財團法人民間司法改革基金會備份。
